臺灣臺北地方法院刑事判決　　　　　　　　　　　　九十二年度訴字第一八八一號
　　公　訴　人　臺灣臺北地方法院檢察署檢察官
　　被　　　告　玄○○
右列被告因偽造文書等案件，經檢察官提起公訴（九十二年度偵緝字第八九四號），
本院判決如左：
    主  文
玄○○連續意圖為自己不法之所有，以詐術使人將本人之物交付，處有期徒刑壹年貳
月。
    事  實
一、玄○○自任會首，先後召集如下二組互助會，開標地點均在其位於臺北縣新店市
    ○○街三十二巷五弄二號四樓之自宅內：
（一）自民國八十七年二月五日起會，連會首六十五會，每會新臺幣（下同）二萬元
      ，採內標制（即活會會員每次需繳納金額二萬元扣除標金後之會款，死會會員
      原則每期分別繳納二萬元予會首，再由會首轉交得標人）約定每月五日開標，
      且每年三月二十日、六月二十日、九月二十日及十二月二十日各加標一次（下
      稱甲會）。底標二千元。
（二）八十九年一月十日起會，連會首六十七會，每會二萬元，採內標制，約定每月
      五日開標，且每年三月二十日、六月二十日、九月二十日及十二月二十日各加
      標一次（下稱乙會），底標二千元。
二、詎玄○○於召集前開甲、乙互助會後，竟基於意圖為自己不法所有之概括犯意，
    利用擔任會首之身分及會員信任委其全權開標之機會，明知蔡素雲、寅○○並未
    參加所召互助會，竟向會員訛稱蔡素雲參加甲會二會、寅○○參加乙會一會。且
    未經甲會會員Ｃ○○、辰○○、乙○○、巳○○、甲○○、高秀文、陳麗治及以
    會三會不詳會員之同意，連續於不詳時間，在前開處所，偽以甲會會員蔡素雲、
    Ｃ○○、辰○○、乙○○、巳○○、甲○○、高秀文、陳麗治及乙會會員不詳會
    員三人之名義，以空白紙記載標金（未記載會員名稱）之方式參與競標，得標後
    向二會活會會員佯稱該次開標係上開各該會員得標，向上述會員佯稱係其他活會
    會員得標，使宇○○（會單記載為黃美玲）、庚○○、己○○、辰○○、乙○○
    、未○○、巳○○、陳張涼治（會單記載為張美鑾）、戊○○、甲○○、亥○○
    、申○○○（會單記載為李美珠）、丙○○、卯○○、丑○○、Ｂ○○、酉○○
    、戌○○、宙○○、地○○、天○○○（會單記載為黃秀琴）、癸○○、子○○
    （會單記載為林億雪）、壬○○○（會單記載為游秋香）、辛○○、Ａ○○、顏
    丁○○（會單記載為李月桃）、黃○○、午○（會單記載為張苑臻）等活會會員
    陷於錯誤而交付會款，以此欺罔方式詐取會款，甲會共一百十七萬七千六百元、
    乙會一百四十九萬六千元（甲、乙二會之推算冒標時間、計算方式、各會冒標標
    息、被詐人數及數額，均詳見附表所示）。甲、乙二會均於九十年十二月五日進
    行最後一會開標，迄至九十年十二月二十日開標日為會員發現標單超過活會會員
    數目，經會員相互聯繫核對後，始悉上情。
三、案經被害人宇○○、庚○○、己○○、辰○○、乙○○、未○○、巳○○、陳張
    涼治、戊○○、甲○○、亥○○、申○○○、丙○○、卯○○、丑○○、Ｂ○○
    、酉○○、戌○○、宙○○、地○○、天○○○、癸○○、子○○、壬○○○、
    辛○○、Ａ○○、顏丁○○、黃○○、午○告訴及臺北縣政府警察局新店分局報
    告臺灣臺北地方法院檢察署檢察官偵查起訴。
    理  由
一、訊據被告玄○○就其於右揭時地召集前述互助會並參與競標利息之事實固不諱言
    ，惟矢口否認有何詐欺犯行，辯稱：蔡素雲、寅○○確欲入會，之後反悔，遂由
    伊伊頂下，餘均經各該會員同意借標並非冒標云云。經查：
（一）右揭事實，業經被告玄○○於偵查中供認「我標編號九、十蔡素雲的會，蔡素
      雲是我虛列的人頭，事實上沒有蔡素雲此人」、「是的，我冒標了八個會」、
      「（八十九年一月十日之互助會有無冒標？）有，三個。（時間及會員）我不
      記得了」、「（如何冒標？）在開標當天不是所有會員都會來，我在標單上寫
      下金額跟其他來標會的會員一起去標，如果標到的話，就跟會員收會款，會員
      也沒有問是誰標的」等語（分見九十二年度偵緝字第八九四號偵卷第四十七頁
      、第六十四至六十五頁、第六十九至七十一頁），於本院調查中坦承「我冒標
      八會，就是Ｃ○○二會、辰○○、乙○○、巳○○、甲○○、高秀文、陳麗治
      各一會。蔡素雲、寅○○我承認虛列。八十九年的會有三個人被我冒標」等情
      無訛（見本院九十二年十一月二十六日訊問筆錄），核與告訴人庚○○、甲○○、陳麗治、陳張涼治、高秀文、黃朝加、巳○○、卯○○、申○○○、癸○○、顏丁○○、陳黃傳治、午○、高秀文、楊秀蘭、告訴人代理人陳榮森、證
      人Ｃ○○、寅○○於警訊、偵查指證明確（見九十一年度偵字第八六０二號偵
      卷第四至第六頁、第四十七至五十五頁及九十二年度偵緝字第八九四號偵卷第
      六十四頁、六十六至七十三頁），證人Ｃ○○、寅○○、酉○○、甲○○、庚○○於本院審理中到庭結證屬實（見本院九十二年十二月十八日審判筆錄），
      且相互一致。被告嗣於本院翻異，改稱：未冒用會員姓名，是因為其等開始參
      加後來又不願參加，所以就頂讓下來但未告知，且係向會員借標，並無冒標云
      云（見本院九十三年三月二日審判筆錄），非特與其前開任意性自白齟齬歧異
      ，無法採信，再者證人寅○○已於偵查中證述稱：未參加乙會，亦不知被告將
      其列為會員，且當初係被告稱會員已滿無法增加（見九十二年度偵緝字第八九
      四號偵卷第九十四頁），及證人Ｃ○○證稱僅借標甲會一會（見本院九十二年
      十二月十八日審判筆錄），且告訴人均指以未曾同意借標等情，交互以觀，益
      徵被告所言無非事後圖卸之詞，顯不足採。佐以被告於本院審理中自承其甲會
      有三會、乙會有五會，會款每月逾八萬元，但每月僅有二萬五千元所得等語（
      見本院九十三年三月二日審判筆錄），被告要無支付逾收入四倍龐大會款之能
      力，若謂未經冒標得款支應，實難置信，此外並有甲、乙會會單共二紙在卷可
      憑，其冒標犯行甚為灼然。
（二）雖告訴人對冒標之會期時間無法詳述，加之被告亦無從追憶，基於罪疑為輕之
      原則，僅能以告訴人所提會單中標金利息最高，且從停會前往前回溯推算，再
      依序以其中之標息愈高者得標日期愈前計算，因此時活會會員人數最少，所繳
      會費愈低，被告所詐金額為最少，最有利於被告。查被告冒標甲會之會員數共
      八人，而冒標共九會，已如上述，其復供稱九十年十二月五日（第六十二會）
      為黃美雲（應為黃美玲）得標，且告訴人庚○○整理之清單（見上開偵緝卷第
      七十八頁）亦記載黃美玲於九十年十二月五日得標，故被告甲會冒標行為應於
      第六十一會以前九會。乙會部分則據告訴人庚○○於本院審理中證稱：「乙會
      後來有風聲，就改用抽籤，九十年十二月五日（第三十一會）那次就是我抽到
      的，但被告沒有給我會錢」（見本院九十二年十二月十八日審判筆錄），因此
      被告冒標應在第三十會以前之三會期，最有利於被告。公訴蒞庭檢察官固已針
      對上開部分補正原起訴書疏漏之詐欺金額部分，有補充理由書一份附卷足考。
      但其未慮及估算上固從停會前推算，不能單以告訴人所提供甲會停會前所載九
      次或乙會停會前所載三次之標息，而應以全會最高之九次、三次標息始有利被
      告，蓋既為推算，被告並非當然於停會前九次及三次連續冒標矣，自不能以該
      等會期之標息直接計算；又虛列之蔡素雲、寅○○部分，因未繳會款並非被詐
      之活會會員，且以蔡素雲名義冒標時，蔡素雲本身亦非受詐對象，自應於計算
      扣除之，以上均併予指明。
（三）據此，本件事證已臻明確，被告犯行堪以認定。
二、按民間互助會，已得標會員，均有按期繳交會款之義務，故會首冒名盜標，其詐
    欺所得之款，應僅限於未得標會員繳納之會款。茲本件被告冒用蔡素雲、Ｃ○○
    、辰○○、乙○○、巳○○、甲○○、高秀文、陳麗治及乙會三名不詳會員之名
    義得標，致被冒標者及其他活會會員陷於錯誤，而交付會款，核其所為，係犯刑
    法第三百三十九條第一項之詐欺取財罪。被告先後多次詐欺犯行，時間緊接，罪
    名與犯罪構成要件相同，顯係基於概括犯意為之，應依刑法第五十六條連續犯之
    規定論以一罪，並加重其刑。又被告以一詐標行為同時詐騙多數活會會員，同時
    有多數人被害，自為想像競合犯，應依刑法第五十五條之規定，從一重之詐欺取
    財罪處斷。爰審酌被告擔任會首恣意冒標詐取會款之犯罪動機、目的、手段、所
    生危害、詐標之次數期間、避不見面處理、偵查中經通緝到案及犯後猶飾詞圖卸
    之態度暨迄今仍未清償欠款完畢等一切情狀，量處如主文所示之刑示懲。又按民
    間互助會之會員於空白紙上書寫競標「會員姓名」及一定之「金額」出示以競標
    ，依我國民間互助會之習慣，即表示該會員擬以該金額為利息競標，該「標單」
    始能依刑法第二百二十條第一項之規定，論為文書。然本件被告及告訴人均只於
    空白紙上書寫標金，未曾書寫姓名或其他足以辨識個人之文字，此據被告及告訴
    人所是認（見本院九十二年十二月十八日審判筆錄），自難認該記載標金之空白
    紙係習慣或特約之準私文書，公訴人另認被告涉犯行使偽造私文書罪，亦無從成
    立，惟檢察官認此部分與前開起訴經論罪科刑部分，有牽連犯之裁判上一罪關係
    ，爰不另為無罪之諭知，附此敘明。
據上論斷，應依刑事訴訟法第二百九十九條第一項前段、刑法第五十六條、第三百三
十九條第一項、第五十五條，罰金罰鍰提高標準條例第一條前段，判決如主文。
本案經檢察官游儒倡到庭執行職務
中　　　華　　　民　　　國　　九十三　　年　　　三　　　月　　　十六    日
                                      臺灣臺北地方法院刑事第四庭
                                          審判長法  官    林銓正
                                                法  官    楊代華
                                                法  官    吳定亞
右正本證明與原本無異。
如不服本判決，應於判決送達後十日內，向本院提出上訴狀。
                                                書記官    張漪蕙
中　　　華　　　民　　　國　　九十三　　年　　　三　　　月　　　十六    日
附錄本案論罪科刑法條全文
刑法第三百三十九條第一項
一意圖為自己或第三人不法之所有，以詐術使人將本人或第三人之物交付者，處五年
  以下有期徒刑、拘役或科或併科一千元以下罰金。
二以前項方法得財產上不法之利益或使第三人得之者亦同。
三前二項之未遂犯罰之。
附表
甲會
一、推算冒標之時間：九十年十二月五日最後一次開標，被告冒標行為應於第六十一
    會以前九會。
二、計算方式：依會員提供會單上所記載金額最高之九次標息，分別為一萬五千元、
    一萬元、八千元、七千八百元、七千六百元、七千六百元、七千五百元、七千四
    百元、七千三百元，再依序以其中之高低金額，標息愈低者得標日期愈前計算，
    如此被詐會員所繳會費愈低，被告所詐金額為最少，最有利於被告。又虛列蔡素
    雲二會，因未曾實際繳會款，不列入活會會員內，且被告以蔡素雲名義冒標亦未
    詐得蔡素雲本身款項，自應予扣除。死會會員依互助會契約所繳交予會首之金額
    非詐欺所受損害，不予計入。每次冒標後所詐欺之對象，除有尚存之活會會員外
    ，尚包括該次被冒標之活會會員，及之前被冒標之活會會員，其每次冒標所詐得
    會款之總額計算方式為：（標金－標息）×活會人數（扣除蔡素雲二會）＋（標
    金－標息）×被冒標人數（以蔡素雲名義冒標則不計算）。
  ┌─┬────────────────────────────────┐
  │編│                                                                │
  │號│冒標詐欺會期及計算金額                                          │
  ├─┼────────────────────────────────┤
  │一│九十年五月五日（第五十三會）                                    │
  │  │     （00000-00000）×（65-52-2）＋（00000-00000）×1=54000     │
  ├─┼────────────────────────────────┤
  │二│九十年六月五日（第五十四會）                                    │
  │  │     （00000-00000）×（65-53-2）＋（00000-00000）×2=120000    │
  ├─┼────────────────────────────────┤
  │三│九十年六月二十日（第五十五會）                                  │
  │  │     （00000-0000）×（65-54-2）＋（00000-0000）×3=144000      │
  ├─┼────────────────────────────────┤
  │四│九十年七月五日（第五十六會）                                    │
  │  │     （00000-0000）×（65-55-2）＋（00000-0000）×4=146400      │
  ├─┼────────────────────────────────┤
  │五│九十年八月五日（第五十七會）                                    │
  │  │     （00000-0000）×（65-56-2）＋（00000-0000）×5=148800      │
  ├─┼────────────────────────────────┤
  │六│九十年九月五日（第五十八會）                                    │
  │  │     （00000-0000）×（65-57-2）＋（00000-0000）×6=148800      │
  ├─┼────────────────────────────────┤
  │七│九十年九月二十日（第五十九會）                                  │
  │  │     （00000-0000）×（65-58-2）＋（00000-0000）×7=150000      │
  ├─┼────────────────────────────────┤
  │  │九十年十月五日（第六十會）                                      │
  │八│     （00000-0000）×（65-59-2）＋（00000-0000）×7=138600      │
  │  │註：本會係被告以蔡素雲名義冒標計算                              │
  ├─┼────────────────────────────────┤
  │九│九十年十一月五日（第六十一會）                                  │
  │  │     （00000-0000）×（65-60-2）＋（00000-0000）×7=127000      │
  │  │註：本會係被告以蔡素雲名義冒標計算                              │
  ├─┴────────────────────────────────┤
  │                                          總計：0000000元           │
  └──────────────────────────────────┘
乙會
一、推算冒標時間：九十年十二月五日（第三十一會）尚有進行，故被告冒標應在第
    三十會以前，以最有利於被告之方式，冒標時間為第二十八、第二十九、第三十
    會。
二、計算方式：依會員提供會單上所記載金額最高之九次標息，分別為八千元、七千
    四百元、七千二百元，再依序以其中之高低金額，標息愈低者得標日期愈前計算
    ，如此被詐會員所繳會費愈低，被告所詐金額為最少，最有利於被告。又虛列寅
    ○○一會，因未曾實際繳會款，不列入活會會員內。死會會員依互助會契約所繳
    交予會首之金額非詐欺所受損害，不予計入。每次冒標後所詐欺之對象，除有尚
    存之活會會員外，尚包括該次被冒標之活會會員，及之前被冒標之活會會員，其
    每次冒標所詐得會款之總額計算方式為：（標金－標息）×活會人數（並扣除寅
    ○○一會）＋（標金－標息）×被冒標人數。
  ┌─┬────────────────────────────────┐
  │編│                                                                │
  │號│冒標詐欺會期及計算金額                                          │
  ├─┼────────────────────────────────┤
  │一│九十年九月二十日（第二十八會）                                  │
  │  │ （00000-0000）×（67-27-1）＋（00000-0000）×1=480000          │
  ├─┼────────────────────────────────┤
  │二│九十年十月五日（第二十九會）                                    │
  │  │ （00000-0000）×（67-28-1）＋（00000-0000）×2=504000          │
  ├─┼────────────────────────────────┤
  │三│  九十年十一月五日（第三十會）                                  │
  │  │ （00000-0000）×（67-29-1）＋（00000-0000）×3=512000          │
  ├─┴────────────────────────────────┤
  │                                               總計：0000000        │
  └──────────────────────────────────┘
